【裁判字號】    99,交聲,921
【裁判日期】    991110
【裁判案由】    聲明異議
【裁判全文】
臺灣彰化地方法院交通事件裁定         99年度交聲字第921號
移送機關  交通部公路總局臺中區監理所彰化監理站
異議人即
受處分人  甲○○
上列受處分人因違反道路交通管理處罰條例案件，對於交通部公
路總局臺中區監理所彰化監理站99年8 月23日所為之處分（彰監
四字第裁64-I00000000號）聲明異議，本院裁定如下：
    主  文
原處分關於裁處罰鍰新臺幣陸仟元部分撤銷。
其餘部分異議駁回。
    理  由
一、原處分意旨略以：異議人即受處分人甲○○於99年8 月8 日
    08時16分許，駕駛車號2583-LK 號自用一般小貨車，行經溪
    湖鎮○○路前，有「汽車駕駛人駕駛汽車肇事致人受傷而逃
    逸」之違規行為，經彰化縣警察局警員以彰警交字第I00000
    000 號違規通知單舉發，爰依道路交通管理處罰條例第62條
    第4 項之規定，裁處異議人罰鍰新臺幣（下同）6,000 元，
    吊銷駕駛執照，1 年內禁考。
二、聲明異議意旨略以：異議人因務農，有農作物待收成須用到
    車，而全家之生活開支均仰賴作物之收成，因此若其所執有
    之駕駛執照須吊銷，將難以支持其生活，請另為裁定云云。
三、按汽車駕駛人駕駛汽車肇事致人受傷或死亡者，應即採取救
    護措施及依規定處置，並通知警察機關處理，不得任意移動
    肇事汽車及現場痕跡證據，違反者處新臺幣3,000 元以上9,
    000 元以下罰鍰；前項駕駛人肇事致人受傷而逃逸者，吊銷
    其駕駛執照；又汽車駕駛人，曾依本條例其他各條規定吊銷
    駕駛執照者，1 年內不得考領駕駛執照，此道路交通管理處
    罰條例第62第3 項前段、第4 項、第67條第3 項分別有明文
    規定。
四、經查：
（一）異議人甲○○於前揭時、地，駕駛上開自用一般小貨車，
      於行經溪湖鎮○○路時，有「汽車駕駛人駕駛汽車肇事致
      人受傷而逃逸」之違規，為彰化縣警察局員警當場舉發，
      此為異議人所不爭執，並有上開裁決書、舉發違反道路交
      通管理事件通知單各1 紙在卷可稽，是其前開違規之事實
      足堪認定。
（二）按行政罰法第26條規定：「一行為同時觸犯刑事法律及違
      反行政法上義務規定者，依刑事法律處罰之。但其行為應
      處以其他種類行政罰或得沒入之物而未經法院宣告沒收者
      ，亦得裁處之。前項行為如經不起訴處分或為無罪、免訴
      、不受理、不付審理之裁判確定者，得依違反行政法上義
      務規定裁處之」，其所揭示之所謂「一事不二罰」原則，
      探究其立法目的，無非以一行為同時觸犯刑事法律及違反
      行政法上義務規定時，由於刑罰與行政罰同屬不法行為之
      制裁，而刑罰之懲罰作用較強，依刑事法律處罰即足資警
      惕，實無一事二罰再處行政罰之必要，但罰鍰以外之沒入
      或其他種類行政罰，因兼具維護公共秩序之作用，為達行
      政目的，行政機關仍得併予裁處。又此所稱「其他種類行
      政罰」，係指違反行政法上之義務應受「裁罰性」之「不
      利處分」而言，依行政罰法第2 條規定，應包括限制或禁
      止行為之吊銷證照處分及禁止考領之處分在內。至於刑事
      訴訟法第253 條之1 所指之緩起訴處分，係介於起訴與微
      罪職權不起訴間之緩衝設計，而在內容及要件上與依刑事
      訴訟法第252 條所為之不起訴處分均有所不同，又檢察官
      對被告為緩起訴處分時，依刑事訴訟法第253 條之2 第1
      項規定得課被告予一定之負擔或指示，其中緩起訴之被告
      若依檢察官緩起訴處分命令，向公益團體繳納捐款，即係
      履行檢察官為緩起訴處分命令，該等金錢給付，並得為民
      事強制執行名義，受處分人因上開緩起訴處分而剝奪其財
      產權，主觀上前揭金錢給付義務亦具有強制性、懲罰性，
      雖不若易科罰金係以支付金錢作為自由刑之替代，惟經由
      緩起訴處分條件之履行使其免於遭檢察官發動起訴程序，
      仍具有替代刑罰之效果，實質上應屬於行政罰法第26條第
      1 項所稱之「刑事法律處罰」，而有行政罰法第26條第1
      項「一事不二罰」規定之適用（參照臺灣高等法院暨所屬
      法院98年法律座談會刑事類提案第24號研討結果）。
（三）次按行政罰法第26條第2 項所指「不起訴處分確定」者，
      於緩起訴處分之情況而言，縱緩起訴處分已經臺灣高等法
      院檢察署處分駁回再議確定在案，然而，檢察官為緩起訴
      處分者，於緩起訴處分所定之猶豫期間內，檢察官仍可對
      被告持續觀察，若被告於期間內故意更犯有期徒刑以上之
      罪經檢察官提起公訴、或於緩起訴前因故意犯他罪而於緩
      起訴期間內受有期徒刑以上之刑之宣告、或違背刑事訴訟
      法第253 條之2 第1 項各款之應遵守或履行事項之情形時
      ，得依職權或依告訴人之聲請，將緩起訴處分撤銷，並依
      法再行追訴處分，法院亦得依審理結果，為有罪科刑之裁
      判，此觀諸刑事訴訟法第253 條之3 規定甚明。是其具體
      效力依刑事訴訟法第260 條規定，於緩起訴處分期間屆滿
      未經撤銷者，非有同條第1 款或第2 款情形之一，不得對
      於同一案件再行起訴，即學理上所稱實質確定力，足見在
      緩起訴期間內，尚無實質確定力可言（最高法院94年台非
      字第215 號判例、95年度台非字第284 號判決參照）。亦
      即，於緩起訴處分之猶豫期間內，刑事訴追程序尚未終局
      確定，此與不起訴處分確定後，刑事訴追程序即告終結，
      檢察官原則上不得就同一行為再行起訴之法律效果迥異。
      是以，緩起訴處分縱因再議駁回確定，但緩起訴處分期間
      尚未屆滿之前，自不得認為已有不起訴處分之法律效果。
（四）經查，本件受處分人因同一肇事逃逸之行為，經移送臺灣
      彰化地方法院檢察署檢察官偵辦，該署檢察官於99年9 月
      17日以99年度偵字第7829號為緩起訴處分，緩起訴期間為
      2 年，受處分人應並依檢察官指示，向國庫支付2 萬元等
      情，有緩起訴處分書、臺灣高等法院被告前案紀錄表在卷
      可稽，而緩起訴之期間應自緩起訴處分確定日起算，於此
      期間內，受處分人仍有因刑事訴訟法第253 條之3 第1 項
      各款規定，經檢察官撤銷緩起訴處分繼續偵查或起訴，而
      受刑事處罰之可能，此時行政機關若逕行依法行政裁罰，
      毋寧將使受處分人有同時遭受行政處罰及刑事處罰之危險
      。原處分機關自應待受處分人之緩起訴期間屆滿後、緩起
      訴確定時，或於該緩起訴嗣後因故被撤銷、受處分人被起
      訴經法院判刑確定後，再依據當時情況，若其所受之處分
      金或刑事處罰低於道路交通管理處罰條例第92條第3 項所
      訂最低罰鍰基準規定者，始得依道路交通管理處罰條例第
      35條第8 項規定裁處受處分人罰鍰，方為適法。
（五）再按道路交通管理處罰條例第68條之現行有效條文係於94
      年12月14日修正，並自95年3 月1 日施行迄今，施行前該
      條文係規定「汽車駕駛人，因違反本條例及道路交通安全
      規則之規定，受吊扣或吊銷駕駛執照處分時，吊扣或吊銷
      其持有各級車類之駕駛執照。」將吊扣與吊銷2 者予以併
      列，94年12月14日修正公布時僅留「吊銷」，「吊扣或」
      3 字則於該次修正公布時予以刪除，顯見汽車駕駛人，因
      違反本條例及道路交通安全規則之規定，於情節較重之受
      吊銷駕駛執照處分時，倘未連同其持有各級駕駛執照一併
      吊銷，將無法達有效處罰與維護道路交通安全之目的，因
      而明定「受吊銷駕駛執照處分時，吊銷其持有各級車類之
      駕駛執照」，而無裁量之餘地，要屬明確，據上，駕駛人
      受「吊銷駕照」處分者，得吊銷其持有各級車類之駕駛執
      照，不限其違法或違規當時所駕駛車輛之駕駛執照。從而
      ，原處分機關依道路交通管理處罰條例第62條第4 項、第
      67條第3 項規定裁處本件受處分人吊銷駕駛執照，一年內
      不得考領駕駛，乃裁罰性不利處分，為維護交通安全，加
      強救護，減少被害人死傷，促使駕駛人於肇事後，能對被
      害人即時救護，依行政罰法第26條第1 項但書規定，仍得
      裁處之，原處分機關就異議人此部分之裁處，核無違誤。
五、綜上所述，受處分人甲○○確有上開肇事逃逸之違規行為，
    惟原處分機關裁處受處分人罰鍰6,000 元部分，核與行政罰
    法第26條第1 項前段、第2 項規定不符，因有可議，應予撤
    銷，此部分應俟上開緩起訴處分期間屆滿而終局確定後，再
    由行政機關另為適法之處分，本院不自為裁定；至於裁處吊
    銷駕駛執照、一年內禁考部分，與行政罰法第26條第1 項但
    書規定相符，並無不當，此部分異議無理由，應予駁回。
據上論斷，應依道路交通案件處理辦法第19條、第20條前段，裁
定如主文。
中    華    民    國    99    年    11    月    10    日
                     交通法庭   法  官  蕭文學
以上正本證明與原本無異。
如不服本裁定，應於裁定送達後五日內向本院提出抗告狀(須附
抗告狀繕本 )。
中    華    民    國    99    年    11    月    10    日
                                書記官  卓俊杰

司法院資訊處製作；財團法人民間司法改革基金會備份。
